【裁判字號】    94,保險上,29
【裁判日期】    950516
【裁判案由】    損害賠償
【裁判全文】
臺灣高等法院臺中分院民事判決        94年度保險上字第29號
    上  訴  人  丙○○
    訴訟代理人  戊○○
    被 上訴 人  明台產物保險股份有限公司
    法定代理人  丁○○
    訴訟代理人  乙○○
    訴訟代理人  己○○
上列當事人間請求損害賠償事件，上訴人對於中華民國94年11月
15日臺灣臺中地方法院第一審判決（94年度訴字第1574號），提
起上訴，本院於95年5月2日言詞辯論終結，茲判決如下：
    主      文
原判決關於命上訴人給付部分及該部分假執行之宣告暨命上訴人
負擔訴訟費用之裁判均廢棄。
上開廢棄部分，被上訴人在第一審之訴及假執行之聲請均駁回。
第一、二審訴訟費用，除已確定部分外，均由被上訴人負擔。
    事實及理由
一、被上訴人原法定代理人林博正已退休，由新法定代理人丁○
    ○接任，有公司變更登記表可稽，並據聲明承受訴訟，核無
    不合，應予准許，先予說明。
二、被上訴人於原審起訴主張：
  (一)訴外人甲○○以其所有車號9487-HY自小客車（下稱系爭車
    輛）向伊投保車體損失險、竊盜損失險等，而甲○○於94年
    1 月6日上午10時許，將系爭車輛駛至上訴人所經營位於台
    中市○區○○街6號之仁愛洗車場洗車，嗣於同日下午6時30
    分許前往取車時，上訴人稱該車已遭竊。查訴外人甲○○將
    系爭車輛交由上訴人洗車之行為，屬於承攬與寄託之混合契
    約，亦即甲○○除將汽車交付外，並依上訴人要求將該車鑰
    匙交付其占有，汽車之占有狀態完全移轉至上訴人，上訴人
    對汽車應負保管之責，由此默示可知甲○○與上訴人間已成
    立寄託契約，又上訴人為洗車場主人，就系爭車輛之保管應
    負有善良管理人之注意義務，系爭車輛於上訴人保管期間遭
    竊，其應負債務不履行損害賠償責任。再上訴人所經營之仁
    愛洗車場雖未另收取停車費，惟其係對於消費客人之服務，
    故其服務費用係隱藏於洗車價格中，而訴外人甲○○與之既
    有消費關係存在，交付系爭車輛鑰匙即為該車輛之現實交付
    ，上訴人對系爭車輛應負保管之責，而其提供之保管服務顯
    有「安全」上之疏失，依消費者保護法第7條第1項、第3項
    之規定，上訴人就其服務行為致消費者之損失，自應負賠償
    責任。
  (二)伊承保系爭車輛竊盜險部分之保險金額為新台幣（下同）
    2,320,000元，並約定被保險人甲○○自負額為百分之10 ，
    保險期間自民國93年7月16日起至94年7月16日止，而依汽車
    竊盜損失保險契約條款第8條約定，本件保險單生效日至保
    險事故發生時所經過月數為5個月以上未滿6個月，其賠償率
    為百分之87，理賠金額為1,816,560元（0000000x90%x87=
    1,816,560），伊依法得代位被保險人甲○○請求上訴人賠
    償等情。爰依債務不履行損害賠償及保險代位之法律關係提
    起本訴，求為命上訴人應給付被上訴人1,816,560元及自起
    訴狀繕本送達翌日起至清償日止，按年息百分之5計算之利
    息之判決（原審判命給付1,700,000元本息，超過部分予以
    駁回，被上訴人就被駁回部分，未據聲明不服）。
三、上訴人則以：
    本件洗車之性質為承攬關係，並無寄託之法律關係；伊係路
    邊洗車，僅提供洗車之功用，並無任何停車設置，且洗車時
    間僅2、30分鐘，訴外人甲○○應可預見伊並無保管能力。
    又縱有寄託性質，亦僅為洗車之附隨義務，非主契約所約定
    之法律關係，倘伊已盡洗車及適當安置之義務，並無須對該
    失竊之車輛失竊負責。另依民法第590條後段規定，須受有
    報酬者，始負善良管理人之注意義務，本件伊僅向甲○○收
    取洗車報酬250元，亦即承攬之費用，並未於承攬報酬外另
    收取寄託費用，而伊亦已依約完成洗車之工作，並依約定時
    間將車輛置放於甲○○可得領取之狀態，顯已依債之本旨完
    成契約責任。又伊於承攬被保險人甲○○之洗車責任時，即
    詢問何時前來取車，因伊係路邊騎樓洗車，此為甲○○所得
    預見，故告知半小時內取回系爭車輛，況甲○○所居住之大
    樓距上訴人洗車處所約百公尺而已，其大樓有自用停車場，
    其不能按時取車，何不叫上訴人洗完車就開至其大樓停車位
    放置？且該日甲○○到法院開庭進出多次，都乘計程車，其
    何不先到上訴人處察看車子是否洗畢，好像其已預知車子已
    遺失，否則為何如此違背常情。是被告縱須負保管義務，然
    甲○○未按時取車而違約遲延9小時，其對於系爭車輛失竊
    依民法第237條規定，亦無庸負賠償責任等語，資為抗辯。
四、原審審理結果，以上訴人於完成洗車服務後，將系爭車輛停
    置路邊，未善盡其保管及注意義務，致系爭車輛遭竊，其顯
    未盡善良管理人之注意義務，是上訴人提供之服務有安全上
    之危險，致訴外人甲○○受有損害，甲○○自得依消費者保
    護法第7條規定請求賠償。兩造同意系爭車輛失竊當時折舊
    後之價值以2,000,000 元計算，而上訴人事發後已賠償訴外
    人甲○○300,000元，應自本件損害賠償金額中扣除，經扣
    除後，訴外人甲○○得請求上訴人賠償1,700,000元（2,000
    ,000 －300,000＝1,700,000）。爰認被上訴人依保險代位
    及消費者保護法第7條之規定，請求上訴人給付1,700,000
    元及自起訴狀繕本送達翌日即94年7月14日起至清償日止，
    按年息百分之5計算之利息，為有理由，判予准許。上訴人
    對此不服，提起上訴，其上訴聲明：1.原判決關於命上訴人
    給付被上訴人新台幣1,700,000元及假執行暨訴訟費用部分
    廢棄。2.前項廢棄部分被上訴人在第一審之訴駁回。3.第一
    、二審訴訟費用由被上訴人負擔。被上訴人答辯聲明：1.上
    訴駁回。
    2.上訴費用由上訴人負擔。
五、本件經於原審整理爭點，兩造不爭執項項如下：
  1.訴外人甲○○以其所有系爭車輛向被上訴人投保車體損失險
    、竊盜損失險，而甲○○於94年1月6日上午10時許，至上訴
    人經營之上開仁愛洗車場洗車，並於同日下午6時30分許前
    往取車時，上訴人稱該車已遭竊。
  2.被上訴人業已依竊盜損失保險契約賠償被保險人甲○○保險
    金額共1,816,560元。
  3.上訴人已賠償訴外人甲○○300,000元。
  4.兩造同意系爭車輛失竊當時折舊後之價值，以2,000,000元
    計算。
六、兩造爭執事項：
  1.本件交付洗車之法律性質如何？上訴人應負系爭車輛保管責
    任及其程度如何？
  2.訴外人甲○○有否違約遲延受領？如有，被上訴人對系爭車
    輛之失竊，是否仍應負損害賠償責任？
  3.系爭車輛失竊，有無消費者保護法第7條之適用？
七、本院就爭點之判斷：
  1.本件訴外人即車主甲○○交付系爭車輛及該車之鑰匙至上訴
    人之洗車場洗車，洗車之報酬為250元等情，為上訴人所不
    爭執，又上訴人與消費者甲○○間就系爭車輛之洗車，係屬
    承攬契約之法律關係，而該承攬契約性質須車主甲○○將系
    爭車輛交予上訴人，始得達成洗車之承攬契約目的，故交付
    系爭車輛屬車主甲○○於本件承攬契約之從給付義務，該從
    給付義務不具獨立之意義，其存在目的，不在於決定債之關
    係之類型，而係在確保債權人之利益能獲得最大之滿足，僅
    具補助主給付義務之功能（參王澤鑑著「債編總論第一卷」
    書）。又附隨義務，係附隨於主給付義務之非獨立之給付義
    務，其內容必依誠實信用原則解釋主給付義務而成立之，基
    於契約理論，本於誠信原則及債法體系，維護交易原則及法
    律行為之公平正義，附隨義務自不可超越主給付義務而自成
    立給付義務。本件上訴人受領系爭車輛之交付，其目的僅係
    為施作洗車工作於其上，且須受交付始得施作履行其承攬人
    義務，甲○○與上訴人間就洗車行為，僅成立單一承攬契約
    ，其交付車輛亦僅係該承攬契約之從給付義務；相對的，上
    訴人於承攬工作（洗車）完成，交付系爭車輛予甲○○，亦
    僅係該承攬契約之從給付義務，並無另成立寄託契約可言。
    是被上訴人主張本件甲○○與上訴人間除有承攬契約外，尚
    有寄託契約或認為為二者之混合契約云云，尚有誤會。準此
    ，甲○○與上訴人間交付系爭車輛予上訴人洗車之承攬行為
    ，其間之權利義務關係，自悉依承攬契約定之，當無上訴人
    所主張適用寄託契約保管寄託物之問題。是以，上訴人於系
    爭車輛完成承攬（洗車）工作，交付甲○○前，應負如何注
    意義務或保管之責任，仍悉依承攬契約決之。
  2.按稱承攬者，謂當事人約定，一方為他方完成一定之工作，
    他方俟工作完成，給付報酬之契約，民法第490條第1項定有
    明文。是承攬契約為有償契約，依其事件之性質，於其承攬
    關係約定之工作完成期間，承攬人固應盡善良管理人之注意
    義務履行其債務。惟按「在債權人遲延中，債務人僅就故意
    或重大過失，負其責任。」「工作毀損、滅失之危險，於定
    作人受領前，由承攬人負擔；如定作人受領遲延者，其危險
    由定作人負擔。」民法第237條、第508條第1項分別定有明
    文。是以，如定作人有受領遲延情形，承攬人所負之責任則
    已截然不同。茲上訴人提出訴外人即定作人甲○○受領遲延
    ，其是否可採，自屬本件上訴人應否負債務不履行損害賠償
    責任關鍵所在。經查：本件訴外人即定作人甲○○為執業律
    師，於94年1月6日上午10許，將系爭車輛送往其事務所對面
    附近之上訴人洗車場洗車，先詢問上訴人多久時間可洗好，
    上訴人稱約30分，而甲○○除洗車外，因其車輛爆胎而使用
    備胎，擬於洗車後再牽往修理，自己亦預期於半小時後自行
    來取車，乃將車留下，並請上訴人於洗好再以電話通知一下
    等情，業經甲○○於原審及本院證述甚詳（見原審卷45-47
    頁、本院卷52-53頁）。是甲○○與上訴人間顯已達成洗車
    之合意，亦即達成於半小時內完成洗車並由甲○○前往取車
    之合意。而上訴人洗車場屬於一般住家店面，利用其店面及
    騎樓空地為洗車場所，並無多餘之空間可擺置洗好之車輛，
    上訴人於將系爭車輛洗畢後，乃將之上鎖放置於同一街道其
    店面斜對面之停車格，距其店面距離經實地丈量約12公尺，
    此有照片及本院勘驗筆錄可稽（見審卷99、73頁、本院卷
    38-40頁）。是以，上訴人顯已依承攬契約之債務本旨將車
    洗好並放置於其注意力所及之位置，等待交付甲○○受領，
    亦即，上訴人當時顯已提出給付，使甲○○處於隨時可得受
    領之狀態。而甲○○於回其事務所後，適有當事人找伊，隨
    即與當事人離開事務所辦公室，接著前往法院開庭，因當天
    有許多庭期，繁忙不堪，直到當天下午六時許，方往上訴人
    處所取車，經上訴人詢以系爭車輛是否已經其牽走，方才
    知失竊而報警處理等情，亦經甲○○供證在卷（見同上卷頁
    ）。而系爭車輛，係於該日下午3時許發現不見亦經上訴人
    於警訊及本院供述一致（見一審卷18頁）。是以，綜合上述
    ，上訴人已依債務本旨完成洗車工作，等待甲○○受領，上
    訴人本身洗車場無可放置洗好車輛之空間，乃將系爭車輛上
    鎖停放於距其店面僅12公尺視力所及之同街對面之停車格內
    ，應已盡其注意及保管之義務，而因甲○○未於約定之半小
    時後前往取車，致該車於甲○○受領遲延中之同日下午3時
    許失竊。茲被上訴人既未證明上訴人於甲○○於上開遲延受
    領時間內，有何故意或重大過失（按一般路邊停車，亦均只
    將車上鎖停放予停車格內而已），則依上開法條規定，上訴
    人對系爭車輛之失竊，自難令其負損害賠償責任。I
  3.證人即車主甲○○雖證稱：其離開洗車場時，有交代上訴人
    於車子洗好時以電話通知一下等語。然，證人甲○○與上訴
    人既已合意約定於半小時即可洗畢交車，是甲○○之上開請
    以電話通知一下，只不過再確定於半小時左右之具體取車時
    間而已，並無改變半小時左右之取車合意，是證人上開證詞
    ，並不足作為甲○○無庸負受領遲延責任之認定。再，姑不
    論上訴人對甲○○當時有無留下聯絡電話於本審持有爭議，
    縱當時甲○○曾有留下電話予上訴人，然證人甲○○稱：其
    如有留電話，應係留辦公室電話，不會留手機電話號碼等語
    ，準此，依甲○○前所供其當日回所後即與當事人外出，隨
    後接續開庭至下午3、4點才回所，6點才往取車等情，對照
    上訴人於原審答辯狀載：「．．．被告完成洗車後，隨即打
    電話至甲○○所留下之電話，請其來取車，然甲○○欲遲遲
    一直未來，至當天下午3點許，被告發現系爭車輛已不在原
    停車位置，被告立即打電話予甲○○，然接電話之人表示，
    甲○○外出．．．」等語，亦足見甲○○所留電話，無從與
    其直接連繫，或改變甲○○該日忙碌無空前往取車之事實。
    自均無從作為其不負受領遲延責任之認定。
  4.按提供服務之企業經營者，應確保其提供之服務，無安全或
    衛生上之危險；又企業經營者違反上開規定，致生損害於消
    費者或第三人時，應負連帶賠償責任。但企業經營者能證明
    其無過失者，法院得減輕其賠償責任，消費者保護法第7條
    第1項、第3項分別定有明文；又消費者保護法第2條第2款亦
    規定：「企業經營者：指以設計、生產、製造、輸入、經銷
    商品或提供服務為營業者」。本件車主即訴外人甲○○交付
    系爭車輛予上訴人洗車服務，其間有消費關係存在，固屬消
    費者保護法適用之對象。惟上開法條之適用，係指消費行為
    、服務行為當時之危害狀況而言。本件系爭車輛之失竊，係
    於甲○○於消費、服務、承攬完成之債權人遲延受領狀況下
    所發生，應無上開法條之適用，併予說明。
八、按保險法第53條第1項規定之保險人代位權，其行使之對象
    ，不以侵權行為之第三人為限，苟被保險人因保險人應負保
    險責任之損失發生，而對於第三人有損失賠償請求權者，保
    險人即得於給付賠償金額後，代位行使被保險人對於第三人
    之請求權，固經最高法院76年台上字第1493號判例可資參照
    。惟本件依前所述，上訴人對訴外人甲○○即被保險人並不
    負損失賠償責任，亦即被保險人甲○○對上訴人並無損失賠
    償請求權可言。從而，被上訴人依保險法第53條第1項規定
    之代位權，代位請求上訴人為本件賠償，自非正當。原審失
    察，為上訴人不利之判決，上訴論旨指其不當，核為有理由
    ，應予廢棄，改判駁回被上訴人此部分之訴及假執行之聲請
    。
九、被上訴人雖懷疑上訴人與竊賊勾結，但無具體事證舉證。此
    外，兩造其餘攻擊、防禦方法，經核與判決基礎之認定及判
    決結果均不生影，不另一一論列。
據上論結，本件上訴為有理由，依民事訴訟法第450條、第78條
，判決如主文。
中    華    民    國    95    年    5     月    16    日
                      民事第五庭審判長法  官  陳滿賢
                                      法  官  古金男
                                      法  官  朱  樑
以上正本係照原本作成。
如對本判決上訴，須於收受判決送達後20日內向本院提出上訴書
狀，其未表明上訴理由者，應於提出上訴後20日內向本院提出上
訴理由書 (須按他造人數附具繕本)。上訴時應提出委任律師為
訴訟代理人之委任狀。具有民事訴訟法第466條之1第1項但書或
第2項之情形為訴訟代理人者，另應附具律師及格證書及釋明委
任人與受任人有該條項所定關係之釋明文書影本。
                                      書記官  林水濱
中    華    民    國    95    年    5     月    18    日
                                                      Ｖ


司法院資訊處製作；財團法人民間司法改革基金會備份。
